臺灣士林地方法院民事判決　　　　　　　　　　　　　九十二年度勞小上字第六號
　　上　訴　人　中華技術學院
　　法定代理人　乙○○
　　訴訟代理人　鄭庭壽律師
　　被上訴　人　甲○○
　兼訴訟代理人　丁○○
　　共　　　同
　　訴訟代理人　丙○○
當事人間請求履行契約事件，上訴人對於中華民國九十二年十月二日本院內湖簡易庭
九十二年度湖勞小字第一二號第一審判決提起上訴，本院於九十三年六月二日言詞辯
論終結，判決如下：
    主  文
原判決廢棄。
被上訴人在第一審之訴及假執行之聲請均駁回。
第一、二審訴訟費用新台幣貳仟佰拾元由被上訴人負擔。
    事實及理由
一、被上訴人主張：其於民國九十年六月與被告簽訂中華技術學院聘書，擔任上訴人
    學校專任助理教授，任期自九十年八月一日起至九十二年七月三十一日止計二年
    ，惟被上訴人於九十一年七月三十一日任職滿一年之後即離職他就，依中華技術
    學院教師聘約第四條規定「‧‧‧超授時數按鐘點致酬，‧‧‧‧‧‧鐘點費，
    每學年度以十一個月計算。」，上訴人未經被上訴人同意即擅自於九十年七月十
    六日將九十學年度（即九十年八月一日起）之後的超時鐘點費改以九個月計算，
    減發二個月，嚴重侵害被上訴人之權益，爰依聘任契約請求上訴人給付被上訴人
    丁○○短發之二個月超時鐘點費共二萬二千六百八十元，給付被上訴人甲○○短
    發之二個月超時鐘點費共二萬零一百六十元，及均自九十一年八月一日起至清償
    日止按年息百分之五計算之利息，並陳明願供擔保，請准宣告假執行。原審為被
    上訴人勝訴判決，並依職權宣告假執行，被上訴人於本院為駁回上訴之聲明。
二、上訴人則以：
  (一)本件被上訴人請求給付九十學年度各二個月超支鐘點費之訴訟標的與本院九十一
    年度湖勞簡調字第六十八號請求給付鐘點費並調解成立之訴訟標的相同，並經調
    解委員調解成立，被上訴人自不得就已調解成立之訴訟標的再行起訴。
  (二)上訴人學校依據教育部八十九年十二月二十九日台（八九）高（二）字第八九一
    五五九五七號函指示，「各國立大學校院專任教師應依實際授課時數支給超支鐘
    點費，各校兼任教師鐘點費支給事宜與專任教師超支鐘點費一致」，乃於九十年
    七月中決定九十學年（九十年八月一日開始）之教師超時鐘點費由十一個月改為
    九個月，人事室亦上網公告該事項，並於被上訴人參加之八月行政會議、被上訴
    人指派代表參加之九月校務會議通過，且將校務會議記錄函各一級單位執行，被
    上訴人均無異議。而且校務會議通過前人事室江主任亦特別提出說明，每學年改
    以九個月計算，部分聘書背面的教師聘約第四條因不及更正，特別提出說明表示
    更正，倘若被上訴人認為與簽約條件不同、無法接受，應於變更當時表示異議並
    解約，若無解約表示，顯然已默示同意，由十一個月更改為九個月之契約即為成
    立，不得歷經一年（九十一年八月），且被上訴人已領取該九個月鐘點費後，再
    請求該二個月鐘點費。
  (三)被上訴人丁○○計算二個月之鐘點費有誤，應為二萬二千一百四十元等語資為抗
    辯，而聲明廢棄原判決，駁回被上訴人在原審之訴及假執行之聲請。
三、兩造不爭之事實：
  (一)被上訴人於九十年六月與上訴人簽訂中華技術學院聘書，擔任上訴人學校專任助
    理教授，任期自九十年八月一日起至九十二年七月三十一日止計二年，惟被上訴
    人於九十一年七月三十一日任職滿一年之後即離職他就。
  (二)依兩造於九十年六月間所簽訂教師聘約第四條約定，超授時數鐘點費每學年度以
    十一個月計算，嗣上訴人於七月中決定九十年學年（九十年八月一日）開始，超
    授時鐘點費改以九個月計算，上訴人於八月行政會議、九月校務會議提出報告，
    且將校務會議記錄函各一級單位執行。
四、茲應審酌者，乃(一)本件訴訟標的已否經調解成立？(二)被上訴人是否明示或默示同
    意將每學年之教師超時鐘點費由十一個月更改為九個月？經查：
  (一)本件訴訟標的已否經調解成立：
    被上訴人前於本院九十一年度湖勞簡調字第六八號起訴請求上訴人應發給被上
      訴人離職證明書，並立即轉出公保、健保及國科會九十一年度之後之研究計畫
      案件，並請求上訴人應給付九十年度短發之二個月鐘點費四萬五千元，嗣於九
      十一年十二月九日具狀撤回九十年度二個月鐘點費之請求，之後於九十二年一
      月二日與上訴人就此案件與另案九十一年度湖調字第一三六號上訴人請求被上
      訴人履行聘約之案件合併進行調解而調解成立，上訴人同意撤回九十一年度湖
      調字第一三六號民事案件，九十一年度湖勞簡調字第六八號案件調解成立，其
      內容如下：「一、聲請人（指被上訴人）就造成相對人（指上訴人）校務上不
      便及對學生無形損失，當庭向相對人表示道歉。二、相對人同意於九十二年一
      月三十一日前發給聲請人離職證明、退公保、行政院國家科學委員會研究案轉
      出。三、聲請人其餘請求拋棄。四、聲請費用各自負擔」，此經原審調閱本院
      九十一年度湖勞簡調字第六八號履行契約案件核閱無訛，並有本院九十一年度
      湖勞簡調字第六八號調解筆錄在卷可憑（詳原審卷第二十五、二十六頁），是
      被上訴人於九十一年十二月九日即已撤回鐘點費部分之請求，因該案未經言詞
      辯論程序，故撤回起訴無庸上訴人之同意，自撤回時起該鐘點費部分之請求即
      非九十一年度湖簡調字第六八號案件之訴訟標的。再據證人即調解委員邱義煌
      於本院九十二年度湖勞簡字第七號履行契約等事件九十二年五月二十一日言詞
      辯論時證稱：「當初在調解時我沒聽到被告（即本件被上訴人）有說鐘點費撤
      回之事以及如何解決‧‧‧‧‧‧調解當天我是看卷宗裡被告所附起訴內容，
      我不記得我有沒有看到聘約以及撤回起訴狀」、「調解當時鄭律師沒提到鐘點
      費也沒講到調解成立後被告還要賠償之事」等語及證人黃小寧證稱：「當天我
      有在調解室‧‧‧‧‧‧調解過程中甲○○有講已將鐘點費的請求撤回」等語
      （見本院卷第十六到十九頁），足認當時在調解時兩造並未就鐘點費部分如何
      處理進行調解，是調解筆錄第三項所載「其餘請求拋棄」，難認即指拋棄鐘點
      費之請求權。
    縱上，被上訴人既已將前開鐘點費請求部分先行撤回，是該鐘點費請求權當然
      非屬九十一年度湖簡調字第六八號案件之訴訟標的，而上訴人復無法證明被上
      訴人於調解時同意拋棄該鐘點費請求權，是該鐘點費請求權未經調解成立，本
      件自非重複起訴。
  (二)被上訴人是否明示或默示同意將每學年之教師超時鐘點費由十一個月更改為九個
    月：
    按私立學校聘任教師，係由學校委託教師於一定期間內為學校之學生授課，而
      由學校給付報酬之契約，性質上屬民法上之委任契約，法律或契約並未特別規
      定應以書面為之，故為不要式契約，上訴人爰引台北市高級中等以下學校教師
      聘約準則、基隆市市屬高級中等以下學校教師聘約準則認教師聘約為書面要式
      契約，容有誤會。
    查私立學校屬於財團法人性質的私法人，而公立學校係各級政府依法令設置實
      施教育之機構，具有機關之地位，兩者在設立者、財源、監督者等體制不同。
      公立大學在法律上係作為國家教育行政機關之一環，其法律地位為營造物機關
      ，屬教育部部屬機關，對於教育部的相關法規命令，有遵照辦理的義務。私立
      大學之設立、法人登記、立案與招生，則依照私立學校法之規定辦理。教育部
      八十九年十二月二十九日台（八九）高（二）字第八九一五五九五七號函係指
      示國立大學應依實際授課時數支給超支鐘點費，非指私立大學，是私立大學非
      如國立大學一定必須比照辦理。上訴人於九十年六月訂立教師聘約時，仍以十
      一個月計算超支鐘點費，於九十年七月中始爰引該教育部函內容，改依實際授
      課時數支給超支鐘點費，對於已訂立聘約內容之薪資給付部分作不利於教師之
      變更，自應得到教師之同意至明。
    次查，上訴人於九十年七月中以網路公告超時鐘點費計算，改以九個月計算，
      應認係以網路公告作為意思表示（要約）之通知方法，惟並無證據證明被上訴
      人已收到該通知。又依大學法第十四條、第十五條規定，大學之行政會議及校
      務會議尚無權決議各個教師與學校間薪資之約定，故上訴人學校於九十年八月
      行政會議及九月校務會議決議調整教師之超時授課鐘點費，並不當然因此變更
      各個教師與學校間之聘任契約，然非不得認為係上訴人變更契約之意思表示。
      惟查，被上訴人丁○○於原審九十二年五月十五日言詞辯論時自承「我有收到
      證七中華技術學院的函（即九十年九月六日中華院（九十）校秘字第０四六一
      號函），收到之後我沒有向學校反應，因為那時候我不知道教育部的函是針對
      國立大學」「我是九十年七月或九月間才知道十一個月改成九個月，甲○○老
      師有去參加校務會議，回來之後有跟我講」（見原審卷第八十二頁），其已自
      認在九十年七月或九月時已知鐘點費變更之事，且由上訴人提出之九十年八月
      十三日行政會議簽到簿、會議紀錄（詳原審卷第九十一至九十三頁）觀之，被
      上訴人確有簽到參與，而該次行政會議就鐘點費變更為九個月計算已提出報告
      ，是可認被上訴人至遲於九十年八月十三日即已得知變更鐘點費之事。
    按「當事人互相表示意思一致者，無論其為明示或默示，契約即為成立。」，
      民法第一百五十三條第一項定有明文。而「所謂默示之意思表示，係指依表意
      人之舉動或其他情事，足以間接推知其效果意思而言，若單純之沈默，則除有
      特別情事，依社會觀念可認為一定意思表示者外，不得謂為默示之意思表示。
      」亦有最高法院二十九年上字第七六二號判例可資參照。本件上訴人透過網路
      公告、行政會議、校務會議之方式為變更超支鐘點費為九個月計算之要約，被
      上訴人則至遲於九十年八月十三日即已收到通知，於當時未表示異議並繼續執
      教至九十一年七月止，且被上訴人亦自承原來每年核發十一個月超時鐘點費之
      方式為上、下學期各發五個半月，一年中有二個月各發半個月的鐘點費，大部
      分是在寒假或是暑假（詳本院卷第六十八頁），則被上訴人至遲亦應於九十一
      年二月（寒假）時，即知其所得請領之超時鐘點費確有減少，其辯稱九十一年
      五月因為想要離去仔細算時才發現有短少，自無可採。至教師聘書雖係當年度
      八月一日核發，中間離職，不易另覓教職，固屬實情，但若被上訴人不同意上
      訴人所為減發超時鐘點費之要約，則被上訴人應於開會時或開會後為反對之表
      示，並可依法主張上訴人違約之法律責任，惟被上訴人捨此不為，竟未為任何
      反對之表示，繼續在上訴人學校服務長達一年之時間，並領取較之前短少之超
      時鐘點費，且其亦自承離職並非因上訴人減少超時鐘點費之故（詳本院卷第六
      十九頁），依此情事，應可認被上訴人已默示同意上訴人所為減少超時鐘點費
      之要約，而非單純之沈默，自不得再向上訴人請求給付短少之二個月超時授課
      鐘點費甚明。
五、綜上所述，上訴人辯稱被上訴人已默示同意將原來每年核發十一個月之超時授課
    鐘點費更改為每年核發九個月，尚屬可採，被上訴人主張上訴人短付二個月之超
    時授課鐘點費，為不足採。從而，被上訴人本於兩造間之聘約（委任契約），請
    求上訴人給付被上訴人丁○○二萬二千六百八十元，給付被上訴人甲○○二萬零
    一百六十元，及均自九十一年八月一日起至清償日止按年息百分之五計算之利息
    ，為無理由，不應准許。其假執行之聲請亦失所附麗，應併予駁回。原審判命上
    訴人如數給付，並依職權為假執行之宣告，自有未洽。上訴意旨指摘原判決不當
    ，求予廢棄改判，為有理由。自應由本院予以廢棄改判，如主文第二項所示。
六、據上論結，本件上訴為有理由，依民事訴訟法第四百三十六條之三十二第一項、
    第二項、第四百五十條、第七十八條、第四百三十六條之十九第一項，判決如主
    文。
中　　　華　　　民　　　國　　九十三　　年　　　六　　　月　　 十六 　　日
                                        臺灣士林地方法院民事第一庭
                                            審判長法官  黃小瑩
                                            法      官  蕭錫証
                                            法      官  許永煌
右為正本係照原本作成。
本判決不得上訴。
中　　　華　　　民　　　國　　九十三　　年　　　六　　　月　　二十一　　日
                                            法院書記官  馮衍燕
